【裁判字號】    92,台上,1262
【裁判日期】    920313
【裁判案由】    殺人等罪
【裁判全文】
最高法院刑事判決                              九十二年度台上字第一二六二號
    上  訴  人    台灣高等法院台中分院檢察署檢察官
    上  訴  人
    即  被  告    丙○○
                          （另案在台灣台中監獄執行）
    選任辯護人    張慶宗律師
    上  訴  人
    即  被  告    乙○○
    被      告    甲○○
右上訴人等因被告等殺人等罪案件，不服台灣高等法院台中分院中華民國九十一年十
二月十一日第二審判決（九十一年度上重訴字第三四號，起訴案號：台灣彰化地方法
院檢察署九十一年度偵字第二四一二、二四七七號），提起上訴，本院判決如左：
    主  文
原判決撤銷，發回台灣高等法院台中分院。
乙○○之上訴駁回。
    理  由
一、撤銷發回部分
本件原判決認定上訴人即被告丙○○於民國九十年間因傷害案件，經台灣彰化地方法
院判處有期徒刑三月確定，於九十年九月間執行完畢；被告甲○○於九十年間因毀損
案件，經同院判處有期徒刑四月確定，九十年八月間執行完畢。緣丙○○與廖國勝有
金錢糾紛，於九十一年三月二十六日十時許，丙○○至彰化縣花壇鄉○○村○○路○
段三十四號之「ＱＯＯ檳榔攤」內找友人甲○○，適被告乙○○亦在場，三人遂於該
處一同飲酒聊天。言談中，丙○○起意找廖國勝討債，邀甲○○、乙○○二人同往以
壯聲勢，即由甲○○駕駛渠所有Ｒ九｜九一四七號自用小客車，搭載乙○○與丙○○
至彰化縣大村鄉擺塘村擺塘巷十一號廖國勝住處，丙○○下車表明欲找廖國勝，廖國
勝之弟廖國政表示廖國勝不在家，丙○○不信，仍在屋外喊叫，廖國政遂與甫飲酒完
畢之父親即被害人廖漢堂一起走出屋外，丙○○表示欲向廖國勝索討替其擺平糾紛所
欠之金錢，被害人大聲答稱沒錢，丙○○心有不甘，欲由被害人處取得原欲向廖國勝
求償之金錢，乃與乙○○、甲○○共同基於妨害自由之犯意聯絡，丙○○先徒手欲將
被害人拉入小客車內，被害人不從，乙○○見狀即走出車外，與丙○○共同將被害人
強押入車內，挾坐於後座中間，丙○○即要求甲○○駕車駛離現場而剝奪被害人之行
動自由。車行途中，丙○○質問被害人如何處理廖國勝之債務問題，被害人答稱：「
錢很多，但拿新台幣二十萬給你，沒有」等語，丙○○聞之甚惱，與乙○○共同基於
傷害之犯意聯絡，分別以拳頭及手肘撞擊被害人之胸、腹部數下。丙○○見被害人猶
不鬆口，怒不可抑，另單獨基於殺害被害人之犯意，適甲○○將車開至夜間人車稀少
之彰化縣大村鄉擺塘村擺塘橫巷十二號前橋上（橫跨員林大排水溝），丙○○命甲○
○停車於橋上，將被害人拖下汽車，明知飲酒後之被害人抵抗及防禦能力均較常人低
弱，且人身之頭、胸、腹內有重要臟器，無法承受重力之毆擊及被害人在行車途中已
先遭毆傷，猶以手重毆及以腳重踢被害人之胸、腹及頭部，長達五分鐘之久，乙○○
不知丙○○已萌殺人犯意，猶賡續原傷害之犯意，下車後以手、腳擊打被害人之腳及
背部數次，致被害人受有右眼角充血、左前額及左顳部有挫傷三處（二〤一公分、０
‧五〤０‧五公分、四〤一‧五公分）、左顳部凹陷、左頂骨區頭皮下出血三〤二公
分、腹上部延伸左腹部斜線形十五〤十一公分擦傷和併同處骨骨折（即右邊二、七、
八、九線狀斷裂，伴有出血現象，左邊第三至第九線斷裂，伴有出血現象）、左乳房
下緣四〤二公分表淺性瘀傷、右腹下部十三〤二公分瘀傷、胸骨下緣皮下血腫九〤六
公分、右肩峰部二〤二公分擦傷、左肩峰部、左肩胛上部九〤十公分擦傷、下腰椎部
九〤五公分擦傷等傷害。丙○○見被害人傷重呻吟、哀嚎而陷入半昏迷狀態，身體猶
抽搐顫抖，竟單獨以雙手拉住被害人之肩部，欲將其丟入員林大排水溝中，在拖拉之
際，被害人所著內衣被扯落，丙○○仍以一己之力將被害人丟入該排水溝中，致已陷
半昏迷而無自救能力之被害人因而溺水窒息死亡。隨即由甲○○駕車載乙○○、丙○
○逃逸，丙○○事後並委託不知情之友人曹志銘至現場欲確認被害人已否死亡，丙○
○、乙○○、甲○○三人並即四處逃亡。九十一年三月二十七日十二時十五分許，蔡
素秋將家中廚餘拿至該排水溝旁之水桶傾倒時，發現被害人之屍體，報警處理，經警
通知廖國政說明，知悉丙○○涉有重嫌，循線於九十一年四月十二日下午八時三十分
許，在嘉義縣中埔鄉○○路二一四號檳榔攤前將丙○○拘提到案。丙○○於警詢中供
述乙○○、甲○○參與，乙○○、甲○○始於九十一年四月十四日投案。因而撤銷第
一審之科刑判決，改判仍論處上訴人丙○○殺人，乙○○、甲○○共同以強暴方法剝
奪人之行動自由罪刑（丙○○、乙○○皆依牽連犯從一重罪論處，丙○○、甲○○均
累犯）。固非無見。
惟查：（一）、有罪判決書事實之認定與理由之說明必須互相一致，方為合法。倘事
實之認定與理由之說明不相一致，按諸刑事訴訟法第三百七十九條第十四款後段規定
，自屬判決理由矛盾之當然違背法令。又刑法第五十五條之牽連犯，必須以犯一罪之
方法行為犯他罪，或以犯一罪之結果行為犯他罪，方足構成。原判決認定丙○○、乙
○○、甲○○三人共同基於妨害自由之犯意聯絡，將被害人押上汽車載走，在汽車車
行途中，丙○○、乙○○二人共同基於傷害之犯意毆打被害人，丙○○單獨另行起殺
人之犯意，將被害人拖下汽車，再予踢打並推下員林大排水溝，致被害人溺水窒息死
亡。如果無訛，丙○○既係另行起意殺害被害人，則與其先前所犯傷害及剝奪人之行
動自由罪間，乃各別起意，似無牽連關係可言，自應分論併罰。原判決理由原亦說明
丙○○所犯殺人罪與傷害罪，應分論併罰（原判決第十頁第七、八行），乃竟又謂丙
○○之傷害與殺人行為，均在持續剝奪被害人行動自由之狀態下為之，分別與妨害自
由罪有方法結果之牽連關係，傷害罪與妨害自由罪相牽連，從較重之妨害自由罪論處
，妨害自由罪復與殺人罪相牽連，從較重之殺人罪處斷，而祇論以殺人一罪，其事實
之認定與理由之說明不相一致，有判決理由矛盾之違法。（二）、審理事實之法院，
對於被告有利及不利之證據，應一律注意，詳為調查，並綜合全案證據資料，本於經
驗法則定其取捨，並將取捨證據及得心證之理由於判決內詳為說明。如事實尚非明確
，基於公平正義之維護，而有應調查之證據未予調查，即予判決者，則有應於審判期
日調查之證據未予調查之違法。丙○○於警詢及偵查中均供述下車後，伊與乙○○一
起毆打被害人，再一起將被害人拉到大排水溝旁，丟至該排水溝內（警卷第一宗第二
頁、第二四一二號偵查卷第十九頁）；甲○○於警詢中供稱伊於員林大排水溝橋上注
意四週有無人過來，丙○○與乙○○在橋上踢打被害人後，乙○○見丙○○獨力無法
將被害人丟入水溝，即與丙○○合力將被害人丟入該排水溝等語（警卷第二宗第五頁
）。原判決對丙○○、甲○○以上不利於乙○○之供述，未說明何以不足採信之理由
，逕謂乙○○雖在橋上毆擊被害人，但未如丙○○般出重手痛擊，自係賡續原先之傷
害犯意為之云云，有判決理由不備之違法。且丙○○有無能力單獨將被害人拖拉丟入
排水溝？倘係丙○○單獨將被害人拖拉丟入排水溝，被害人身上有無被拖拉造成之痕
跡？是否丙○○與乙○○合力為之？乙○○在車上先與丙○○共同毆打被害人，下車
後又以手、腳踢打被害人腳及背部多次，其傷害行為與被害人之死亡有無因果關係？
事實均欠明瞭，基於公平正義之維護，俱有究明之必要。又丙○○與乙○○在橋上毆
擊被害人時，甲○○是否在場把風？其以汽車強行載走被害人，讓丙○○等人在車上
毆打被害人，再依丙○○指示停車於橋上，讓丙○○將被害人拉出車外再行痛毆後，
丟入排水溝溺斃，對於丙○○等人之傷害或殺人犯行，有無犯意之聯絡或以幫助之意
思參與犯罪要件以外之行為？亦堪研酌。以上事項，與乙○○、甲○○成立之罪名有
關，原審均未查明，遽行判決，有應於審判期日調查之證據未予調查之違法。檢察官
及丙○○上訴意旨分別執以指摘，非無理由，應認原判決有撤銷發回更審之原因。
二、駁回部分
按刑事訴訟法第三百七十七條規定：上訴於第三審法院，非以判決違背法令為理由，
不得為之。是提起第三審上訴，應以原判決違背法令為理由，係屬法定要件，如果上
訴理由並未指摘原判決有何違法，自應認其上訴為違背法律上之程式，予以駁回。本
件上訴人乙○○上訴意旨僅以上訴人未幫忙丙○○推被害人上車，未毆打被害人，僅
於甲○○倒車時，用腳將被害人移開，以免汽車壓到被害人而已，原判決所述均與事
實不符云云為唯一理由，而就原判決如何違背法令，並無一語指及，自屬違背法律上
之程式，應予駁回。
據上論結，應依刑事訴訟法第三百九十七條、第四百零一條、第三百九十五條前段，
判決如主文。
中      華      民      國    九十二    年      三      月     十三     日
                              最高法院刑事第十二庭
                                  審判長法官  張  淳  淙
                                        法官  謝  俊  雄
                                        法官  蘇  振  堂
                                        法官  張  春  福
                                        法官  呂  丹  玉
      右正本證明與原本無異
                                              書  記  官
中      華      民      國    九十二    年      三      月    二十一    日
                                                                        Ｔ


司法院資訊處製作；財團法人民間司法改革基金會備份。
